【裁判字號】    92,台上,7361
【裁判日期】    921230
【裁判案由】    貪污等
【裁判全文】
最高法院刑事判決                              九十二年度台上字第七三六一號
    上  訴  人  台灣高等法院檢察署檢察官
    上  訴  人
    即  被  告  戊○○
    被      告  庚○○
                己○○
                乙○○
                癸○○
    右  一  人
    選任辯護人  張玉希律師
    被      告  甲○○
    選任辯護人  陳政峰律師
    被      告  丁○○
                辛○○
    右  一  人
    選任辯護人  許文彬律師
    被      告  壬○○
                丙○○
    選任辯護人  郭憲文律師
右上訴人等因被告等貪污等罪案件，不服台灣高等法院中華民國九十一年七月三十一
日第二審更審判決（八十九年度上更(二)字第七三一號，起訴案號：台灣基隆地方法院
檢察署八十三年度偵字第二二一八、二二二五、二二二六、、二二九一、二二九二、
二四四三、二四九八、二六九七號），提起上訴，本院判決如左：
    主  文
原判決撤銷，發回台灣高等法院。
戊○○之上訴駁回。
    理  由
一、發回部分：
本件原判決撤銷第一審關於上訴人即被告戊○○、被告庚○○、己○○、乙○○、癸
○○、甲○○、丁○○、辛○○、壬○○、丙○○部分之判決，改判論處戊○○、庚
○○共同私運管制物品進口逾公告數額罪刑（戊○○為累犯，庚○○併宣告緩刑），
並改判諭知己○○、乙○○、癸○○、甲○○、丁○○、辛○○、壬○○、丙○○無
罪。固非無見。
惟查：(一)供述證據，每因陳述人之認知、記憶、表達能力不同，及誠實意願、利害關
係等因素，而發生前後供述不一，或相互間有所歧異之情形。故審理事實之法院，對
於供述證據之證明力判斷，應斟酌其供述之全般意旨，綜合全卷證據資料，依經驗法
則與論理法則，細加縷析釐清，探求真意，去瑕存真，以定取捨；如其基本事實所為
之陳述於真實性無礙時，自非不得採為證明之資料。倘不為真意之縷析探求，徒以比
對供述資料在形式上之差異，或任意予以切割，擷取片言，偏執一端，遽認其供述矛
盾不符，而就基本事實所為之陳述於真實性無礙部分，恝置不論，悉數摒棄，則其採
證職權之行使，即難謂於法無違。原判決以戊○○、庚○○、己○○、乙○○、癸○
○、甲○○，及證人張瑞鳴、葉勝明等人在法務部調查局基隆市調查站（下稱基隆市
調站）、偵查及歷次審理中，關於如何包庇走私，及行賄之時間、地點、金額等情節
所為之供述，矛盾不一，顯有瑕疵存在，因予摒棄不採；但對於戊○○、庚○○等人
共同謀議買通安檢單位之員警，經由楊隆盛、己○○、乙○○、癸○○等人，輾轉引
見前台灣省基隆港務警察所和平島派出所（下稱和平島派出所）主管甲○○，同意包
庇「隆安一號」漁船（案發後，已更名為「恆豐號」）私運大陸地區酒類自正濱漁港
上岸等情，彼等所為基本事實互核一致部分之供述，何以不足採納？則未詳敘斟酌取
捨之理由，已有可議。且既認戊○○、庚○○、葉勝明、張瑞明等人之自白均有瑕疵
，不足採信，復以其有瑕疵之自白，為戊○○、庚○○走私部分有罪判決之論據，對
於同一證據資料，先後為不同之評價，而未說明其理由，亦有違誤。又甲○○在第一
審法院供稱：「我有寫了一份自述狀上面有陳述整個事實（民國八十三年八月十二日
寫給檢察官），起訴犯罪事實有很多地方出入，不實在，有些細節有所出入，但是對
『隆安一號』走私的事情，我確實有做，我知錯了，請法官給予自新的機會，我有包
庇走私」等語（見第一審卷第一宗第五十四頁反面至第五十五頁），已明確坦承包庇
走私之事，僅辯稱起訴之部分事實或細節有出入，原審未遑深入探求，徒以卷內部分
供述資料彼此歧異，即認其全部均不可採信，自嫌速斷。(二)原判決事實欄記載陳朝榮
等人依呂萬枝之指示，於「八十二年十一月二日」駕駛「隆安一號」漁船，自台北縣
野柳漁港出海，直駛大陸地區福建省馬尾港（見原判決第六面第七行至第九行）。但
於無罪部分之理由內則謂「隆安一號」漁船係「八十二年十二月初」出海，庚○○等
人必於漁船出海前，與船東約妥租船費用，不可能於同年十一月底，漁船無法進港時
，再與戊○○約定包括船租費用在內之新台幣（下同）四百萬元等語，據以推定庚○
○等人所供以四百萬元處理本件租船費用，及行賄員警包庇走私之語，與事實不符（
見原判決第三十七面第七行至第十一行），其事實之認定與理由之論敘相互齟齬，自
有判決所載理由矛盾之違誤。復以本件私運進口大陸酒之數量不明，以最多一千箱，
並依庚○○所述向戊○○購買之價格計算，僅約四、五百萬元，豈可能花費四百萬元
之運費及打通關節費用，尚且不包括在大陸買酒之成本，此與商人將本求利原則有違
；何況查扣之大陸酒共二百四十箱有餘，完稅價格三十四萬九千二百十九元，依此比
例計算一千箱大陸酒之完稅價格，亦僅一百四十餘萬元，於事理上絕不可能花費四百
萬元之運送及打通關節之費用（見原判決第三十五面第八行至第三十六面第三行）。
惟對於該批大陸酒私運進口後，可售賣之市價若干？則未進一步究明，僅憑庚○○片
面所述之買入價格及海關完稅價格，任意論斷，尚非允洽。且庚○○供稱向戊○○買
入上開大陸酒，如果不虛，其買入之價格似應已包含前手在大陸地區購買之成本，乃
原判決謂庚○○買入之價格，尚不包括在大陸購買之成本云云，殊違經驗法則。(三)原
判決採信丁○○、辛○○、壬○○等人之辯解，及證人即憲兵吳聲源之證言，以其登
船檢查船艙結果，確有漁獲，未查出任何違法情事，檢查時間約二十分鐘左右，核與
船長陳朝榮、船員潘建光之供述相符，因認丁○○等人確依一般程序進行安檢，並無
包庇走私之事（見原判決第六十八面第十二行至第十七行）。但原判決於戊○○、庚
○○有罪部分，認定私運進口之大陸酒係藏置於「隆安一號」船艙內，再覆蓋一、二
百箱漁獲，運抵正濱漁港碼頭停泊，並由戊○○租用裝運車二輛、冷凍車一輛，及僱
用工人二十五人卸貨、搬運（見原判決第六面第十一行至第十三行、第七面第四行至
第十一行），雖未明白認定私運進口大陸酒之確實數量，然以其租用裝載車二輛、冷
凍車一輛，及搬運工二十五人觀之，衡情當非少數，私酒上又僅覆蓋一、二百箱漁獲
，以為掩飾，倘丁○○等人已依規定檢查，何以未發現私酒？非無疑竇。又原判決援
引潘建光所稱：「他們上船點名，在船艙用手電筒照一照、船長上去報關，當時船上
酒味很重，但有打開冷氣可能較好一點」等語；陳朝榮供稱：「……安檢人員約有四
、五名，他們上船只有大概將覆蓋在匪酒上面的漁獲查看一番即離去」等語（見原判
決第六十六面第十七行至第六十七面第一行、第六十八面第一行至第四行），似足以
證明丁○○等人並未確實檢查船艙，所辯亦與潘建光、陳朝榮之供述不盡相符，是原
判決理由之論敘與採憑之證據資料不相適合，併有證據上理由矛盾之違誤。(四)原判決
以卷存之「安檢工作任務訓練教材」中，對於他港籍漁船靠岸，並未指示必須逐一清
艙檢查或係「空艙」，才能以「上架」名義進港靠岸，故「上架」之船舶非以「空艙
」為限；而甲○○因其所屬未查出「隆安一號」漁船走私情事，為逃避查緝不利之行
政責任，並配合相關檢查紀錄表僅有「上架」二字之記載，始有該船係「空艙」之說
法，尚符人性之常（見原判決第七十六面第十四行至第八十一面第六行）。惟辛○○
於基隆市調站供稱：「漁船臨時進港（指非本港籍漁船）要求上架，必須要有原港籍
的上架證明書，及該船必須是空船」（見偵字第二二一八號偵查卷第一七五頁）；吳
文化供稱：「（問：如登記簿上漁獲量寫的是上架，是表示檢查的結果，這個船是空
艙？）是，如果漁獲要在這裡處理，備考欄必須註明有漁獲還有要如何處理，報單上
亦應註明」（見偵字第二二九一號偵查卷第三十二頁反面）；陳志峰亦稱：「按規定
隆安一號是野柳港籍漁船，應回野柳港，但該船損壞且空艙，始得進入其他漁港上架
修復」等語（見第一審卷第二宗第二二二頁反面）。原判決對於此項供述，未加詳實
調查，斟酌論列，逕以上開訓練教材中未記載之事項，臆斷「上架」之船舶非以「空
艙」為限，並認甲○○之供述意在逃避行政責任而符人性之常，尤嫌欠洽。(五)原判決
謂甲○○等人係乘坐壬○○之私人轎車至現場查緝，不易辨識，且時值深夜，光線不
佳，致基隆市警察局第二分局正濱派出所（下稱正濱派出所）員警蔡龍鵬、梁火龍等
人有誤認其身分之可能；嗣蔡龍鵬、梁火龍發現冷凍車，欲予查緝，和平島派出所員
警出面表示此車業經其先行查扣，因而懷疑對方無真正查緝走私之意（見原判決第九
十二面第十三行至第九十三面第六行）。復認甲○○、壬○○係「著裝、配槍率眾前
往查緝」，於抵現場時，除查緝冷凍車一輛外，其餘人等已散去（見原判決第九十面
第十三行、第九十一面第十七行至第十八行）。甲○○、壬○○果係「著裝、配槍率
眾前往查緝」，蔡龍鵬、梁火龍等人有無誤認其身分之可能？其以甲○○等人並無查
緝走私之意，何以亦得認係懷疑猜測之詞？饒有再事斟酌之餘地。再，劉啟楠供稱：
「甲○○指示我和李宏仁二人在外戒護看守涉嫌走私工具大型冷凍車，他和壬○○直
接進入東隆造船廠隆安一號附近，隔不到幾分鐘乙○○跑來問我們什麼事，我答稱：
『有狀況，我們在抓走私。』乙○○答稱：『不要這樣子。』即進入現場和甲○○、
壬○○碰面彼此談話時間長達二、三十分鐘」等語（見第一審卷第二宗第二０九頁）
。倘若無訛，乙○○係先與造船廠外之劉啟楠對話後，始再進入廠內；原判決謂劉啟
楠、李宏仁既在造船廠外看守冷凍車，如何於深夜視線不佳情形下，看見並聽見甲○
○與壬○○在廠內與乙○○談話二、三十分鐘？所述顯非可採（見原判決第九十三面
第八行至第十一行），而未細繹劉啟楠之全部供述意旨，逕為判斷，亦屬可議。(六)原
判決以戊○○供稱案發當日凌晨三時三十分至案發現場後，始經警方逮捕至正濱派出
所，則蔡龍鵬、梁火龍如何於同日凌晨二時三十五分逮捕戊○○？（見原判決第一０
四頁第十行至第十二行）。並謂戊○○在案發現場，確有幫忙將私貨搬上車，自不可
能於抵現場時，即遭逮捕，除非蔡龍鵬僅要求戊○○隨同至派出所，而未拘束其自由
，戊○○才有可能數度進出派出所（見原判決第一０八頁第七行至第十行），資為戊
○○並非依法逮捕、拘禁之人，甲○○、丙○○不成立縱放人犯等罪之論據。但原判
決先則謂船上之私酒，係在場之員警負責搬運，未見其他不明人士參與，戊○○供稱
曾囑躲在現場之四、五人幫忙搬運，亦非真實（見原判決第一０五面第十一行至第十
五行），乃另認戊○○在案發後，確有幫忙將私貨搬至車上，已有矛盾。且戊○○坦
承經警方逮捕後，曾在正濱派出所內打三通電話回家（見偵字第二二一八號偵查卷第
一八九頁反面）；經核卷存之電話通聯紀錄，顯示八十二年十二月十一日三時十九分
至二十分、二十三分至二十四分、三十六分至三十七分，正濱派出所與戊○○住處之
電話先後有三次通聯（見基隆市警察局調查第二分局涉嫌走私案卷第一六之三頁、第
一六之四頁）。原判決對於此項證據資料，未加審酌，自嫌疏誤。檢察官上訴意旨指
摘原判決違背法令，尚非全無理由，應認原判決仍有撤銷發回更審之原因。
二、駁回部分：
按刑事訴訟法第三百七十七條規定，上訴於第三審法院，非以判決違背法令為理由，
不得為之。是提起第三審上訴，應以原判決違背法令為理由，係屬法定要件。如果上
訴理由狀並未依據卷內訴訟資料，具體指摘原判決不適用何種法則或如何適用不當，
或所指摘原判決違法情事，顯與法律規定得為第三審上訴理由之違法情形，不相適合
時，均應認其上訴為違背法律上之程式，予以駁回。上訴人戊○○上訴意旨，僅漫稱
其受庚○○之託，代為租船捕漁，及修補、添購漁網，對於走私之事並不知情，亦未
參與，原判決依共犯論處，實屬過苛等語，徒憑己見而為單純之事實上爭執，但對於
原判決認定其有罪部分，究竟有何違背法令之情形，則未依據卷內訴訟資料具體指摘
，與法律規定得為第三審上訴理由之違法情形，不相適合，其上訴為違背法律上之程
式，應予駁回。
據上論結，應依刑事訴訟法第三百九十七條、第四百零一條、第三百九十五條前段，
判決如主文。
中      華      民      國    九十二    年     十二     月     三十     日
                              最高法院刑事第四庭
                                  審判長法官  紀  俊  乾
                                        法官  黃  正  興
                                        法官  劉  介  民
                                        法官  陳  東  誥
                                        法官  洪  明  輝
      右正本證明與原本無異
                                              書  記  官
中      華      民      國    九十三    年      一      月      二      日
                                                                       Ｒ


司法院資訊處製作；財團法人民間司法改革基金會備份。
